ACORDAO-COMPLETO-2412829

ACÓRDÃO 6173/2020 ATA 17/2020 - SEGUNDA CÂMARA

VISTOS, relatados e discutidos estes autos em que se aprecia ato de alteração de aposentadoria da Sra. Zenaide do Socorro Santos Bayma, ex-servidora da Justiça Federal de 1º e 2º Graus da 1ª Região/DF,
ACORDAM os Ministros do Tribunal de Contas da União, reunidos em sessão da Segunda Câmara, diante das razões expostas pelo Relator, e com fundamento no art. 71, incisos III e IX, da Constituição Federal de 1988, c/c os arts. 1º, inciso V, 39, inciso II da Lei 8.443/1992, e ainda com os arts. 260, §§ 1º e 4º, do Regimento Interno do TCU, em:
9.1. considerar legal o ato de alteração de aposentadoria da Sra. Zenaide do Socorro Santos Bayma (CPF XXX.641.693-XX) , concedendo o registro correspondente, com a ressalva de que não há mais o pagamento irregular cumulativo de vencimento de GRG, GADF e quintos, conforme contracheque atualizado acostado aos autos (peça 2) ;
9.2. dispensar o ressarcimento das quantias indevidamente recebidas de boa-fé, nos termos da Súmula TCU 106;
9.3. arquivar os presentes autos.

Ato de aposentadoria.

Segunda Câmara

Justiça Federal de 1º e 2º Graus da 1ª Região/DF.

3. Interessados/Responsáveis:
3.1. Interessado: Zenaide do Socorro Santos Bayma (CPF: XXX.641.693-XX).

13.1. Ministros presentes: Ana Arraes (Presidente), Augusto Nardes, Aroldo Cedraz e Raimundo Carreiro (Relator).
13.2. Ministros-Substitutos presentes: Marcos Bemquerer Costa e André Luís de Carvalho.

RAIMUNDO CARREIRO

Inicialmente, registro que atuo no presente processo por força do art. 152 do Regimento Interno do TCU (RI/TCU) .
2.	Adoto como Relatório, a instrução feita no âmbito da Sefip (peça 8) , a qual obteve a concordância do Diretor (peça 9) .
 "INTRODUÇÃO
1.	Trata-se de ato de alteração de concessão de aposentadoria de Zenaide do Socorro Santos Bayma, ex-servidora da Justiça Federal de 1º e 2º Graus da 1ª Região/DF.
2.	O ato foi submetido, para fim de registro, à apreciação do Tribunal de Contas da União (TCU) , de acordo com o art. 71, inciso III, da Constituição Federal. O cadastramento e a disponibilização ao TCU ocorreram por intermédio do Sistema de Apreciação e Registro de Atos de Admissão e Concessões, na forma dos arts. 2º, caput e incisos I a VI, e 4º, caput, da Instrução Normativa - TCU 78/2018.
HISTÓRICO
3.	A servidora Zenaide do Socorro Santos Bayma aposentou-se em 1/6/1992, com proventos integrais. O ato de concessão inicial foi apreciado pela legalidade no TC Processo 001.999/1993-1 (peça 3) .
4.	A interessada teve atos de alteração apreciados pela ilegalidade, por meio dos Acórdão 1761/2004-TCU-Segunda Câmara (TC Processo 857.403/1998-2) , Ministro-Relator Lincoln Magalhães da Rocha, e 1.518/2007-TCU-1ª Câmara (TC Processo 853.714/1997-5) , Ministro-Relator Raimundo Carrero (peças 4 e 5) . As ilegalidades decorreram da percepção cumulativa da GRG com os quintos incorporados e GADF.
5.	Foram anexados aos autos documentes referentes à ação judicial (ApReenec 0009117-66.2004.4.01.3700) , na qual a ex-servidora teria garantido a manutenção da vantagem "função GRG" acumulada com "quintos" e GADF (peça 1) .
EXAME TÉCNICO
6. 	No ato em exame neste processo, consta o pagamento de 5/5 de FC-5 cumulativamente com GADF e função GRG. Esta Corte de Contas nos Acórdão 1761/2004-TCU-Segunda Câmara (TC Processo 857.403/1998-2) , Ministro-Relator Lincoln Magalhães da Rocha, e 1.518/2007-TCU-1ª Câmara (TC Processo 853.714/1997-5) , Ministro-Relator Raimundo Carrero, já se pronunciou sobre a ilegalidade do pagamento concomitante das três rubricas. 
7.	Em consulta ao contracheque da interessada, verifica-se que atualmente ela não recebe mais à GADF e a função GRG (peça 2) . No entanto, a ex-servidora recebe de forma concomitante os quintos/décimos com a vantagem "opção". 
8.	O recebimento de parcela "opção" de forma concomitante com quintos/décimos contraria a jurisprudência recente desta Corte de Contas proferida no Acórdão 2988/2018-TCU-Plenário, Ministra-Relatora Ana Arraes. Transcrevemos o Sumário da referida deliberação:
SUMÁRIO: REPRESENTAÇÃO. PROCESSO CONSTITUÍDO EM CUMPRIMENTO A DETERMINAÇÃO DESTA CORTE. PAGAMENTO DE FUNÇÃO COMISSIONADA A SERVIDOR APOSENTADO. POSSIBILIDADE DE OPÇÃO, DESDE QUE NÃO CUMULATIVA COM QUINTOS/DÉCIMOS/VPNI, PARA AQUELES QUE, ATÉ 18/01/1995, TENHAM SATISFEITO OS PRESSUPOSTOS TEMPORAIS. CONVERSÃO EM VANTAGEM PESSOAL PARA IMPEDIR DESCENSO REMUNERATÓRIO. ARQUIVAMENTO.
9.	Diante do exposto, está ilegal o ato de alteração deste processo. Ressalta-se que o ato em exame entrou no TCU em 17/4/2017, ou seja, há menos de cinco anos, não sendo necessária a realização de oitiva.
CONCLUSÃO
10.	Em razão do exposto e tendo em vista as análises realizadas no ato de alteração de concessão de aposentadoria de Zenaide do Socorro Santos Bayma, o ato está ilegal, em razão do pagamento cumulativo de quintos/décimos com a vantagem "opção", em desacordo com a jurisprudência desta Corte de Contas.
PROPOSTA DE ENCAMINHAMENTO
11.	Ante o exposto, conforme o preceituado no artigo 71, inciso III, da Constituição Federal de 1.988; c/c os artigos. 1º, inciso V, e 39, inciso II, da Lei nº 8.443/1992, c/c os artigos 1º, inciso VIII, 260, §§ 1º e 5º, do Regimento Interno/TCU, e tomando por base as informações prestadas pelo órgão de controle interno e as verificações feitas pela unidade técnica, na forma prevista no artigo 260, caput, do referido Regimento, propõe-se: 
a) considerar ilegal e negar o registro do ato de concessão de alteração de aposentadoria de Zenaide do Socorro Santos Bayma (CPF XXX.641.693-XX) ;
b) dispensar o ressarcimento das quantias indevidamente recebidas de boa-fé, nos termos da Súmula TCU n. 106;
c) determinar à Justiça Federal de 1º e 2º Graus da 1ª Região/DF que adote medidas para que:
c.1) no prazo de quinze dias, faça cessar os pagamentos decorrentes do ato impugnado por esta Corte, sob pena de responsabilidade solidária da autoridade administrativa omissa, nos termos do art. 262 do Regimento Interno/TCU
c.2) no prazo de trinta dias, emita novo ato, livre das irregularidades apontadas, e o submeta ao TCU pelo Sistema e-Pessoal, nos termos dos arts. 262, § 2º, do Regimento Interno desta Corte e 19, § 3º, da Instrução Normativa TCU 78/2008;
c.3) dê ciência, no prazo de 15 (quinze) dias, do inteiro teor desta deliberação à interessada, alertando-a de que o efeito suspensivo proveniente da interposição de eventuais recursos junto ao TCU não a exime da devolução dos valores percebidos indevidamente após a respectiva notificação, caso esses não sejam providos; e
c.4) encaminhar ao Tribunal, no prazo de 30 (trinta) dias contados da ciência da decisão, documento apto a comprovar que a interessada tomou conhecimento do acórdão."
3.	A Representante do Ministério Público junto ao TCU, Procuradora-Geral Cristina Machado da Costa e Silva (peça 11) .
"Versam os autos sobre o ato de alteração de aposentadoria de Zenaide do Socorro Santos Bayma, ex-servidora vinculada à Justiça Federal de 1.ª e 2.º Graus da 1.ª Região.
2.	O ato inicial de aposentadoria da interessada, com vigência a partir de 1.º/06/1992, foi considerado legal pelo Tribunal, nos autos do processo TC-Processo 001.999/1993-1 (peça n.º 3) .
3.	Posteriormente ao ato inicial, foi encaminhado à Corte de Contas o ato de alteração constante de peça n.º 4, o qual foi considerado ilegal pelo Acórdão n.º 1.518/2007 - 1.ª Câmara, por consignar a acumulação indevida de quintos decorrentes de função do tipo Gratificação por Representação de Gabinete - GRG, com o pagamento do vencimento da mesma função, acrescido da Gratificação de Atividade pelo Desempenho de Função - GADF, em desacordo com o disposto no § 1.º do artigo 14 da Lei Delegada n.º 1/1992, com a redação dada pelo artigo 5.º da Lei n.º 8.538/1992. A mesma falha foi identificada no ato de peça n.º 5, o qual foi impugnado pelo Tribunal no processo TC-Processo 853.714/1997-5.
4.	O ato de alteração de peça n.º 6, que ora se analisa, manteve o mesmo pagamento irregular, com cinco quintos de FC-05, acrescidos do vencimento de GRG e da GADF da mesma função. Entretanto, tal ato teve por base decisão judicial proferida pelo Tribunal Regional Federal da 1.ª Região.
5.	Ao apreciar o feito, a Secretaria de Fiscalização de Pessoal - Sefip - informa que a ex-servidora não recebe mais os proventos com a estrutura constante do ato de peça n.º 6. No entanto, por intermédio dos pareceres uniformes acostados às peças n.ºs 8 e 9, posiciona-se pela ilegalidade e negativa de registro da alteração em análise, pois identificou o pagamento concomitante da parcela de quintos com opção de função, em contrariedade ao entendimento firmado pelo Acórdão 2988/2018-TCU-Plenário, cuja ementa transcrevemos:
"SUMÁRIO: REPRESENTAÇÃO. PROCESSO CONSTITUÍDO EM CUMPRIMENTO A DETERMINAÇÃO DESTA CORTE. PAGAMENTO DE FUNÇÃO COMISSIONADA A SERVIDOR APOSENTADO. POSSIBILIDADE DE OPÇÃO, DESDE QUE NÃO CUMULATIVA COM QUINTOS/DÉCIMOS/VPNI, PARA AQUELES QUE, ATÉ 18/01/1995, TENHAM SATISFEITO OS PRESSUPOSTOS TEMPORAIS. CONVERSÃO EM VANTAGEM PESSOAL PARA IMPEDIR DESCENSO REMUNERATÓRIO. ARQUIVAMENTO".
6.	Apesar de fundado em decisão judicial transitada em julgado, o formulário de peça n.º 6 continua irregular, uma vez que realmente encerra a acumulação indevida de quintos, com vencimento de função do tipo Gratificação por Representação de Gabinete - GRG, além da Gratificação de Atividade pelo Desempenho de Função - GADF. Essa tripla acumulação é considerada irregular pela Corte de Contas, que já emitiu inclusive a Súmula TCU n.º 280, cujo teor reproduzimos:
"SÚMULA TCU 280: É ilegal o ato de concessão que inclui no cálculo dos proventos a percepção cumulativa de quintos com a Gratificação de Atividade pelo Desempenho de Função - GADF decorrente de funções que não preveem opção pelo cargo efetivo, a exemplo da Função Gratificada - FG e da Gratificação de Representação de Gabinete - GRG".
7.	Ocorre que tal estrutura remuneratória deixou de existir no ordenamento jurídico a partir do advento da Lei n.º 9.421/1996, a qual estabeleceu o plano de carreiras do Poder Judiciário. Com o advento da nova lei, as Funções Gratificadas, Gratificações de Representação de Gabinete e funções do grupo Direção e Assessoramento Superior - DAS - foram todas transformadas em Funções Comissionadas - FC.
8.	A Lei n.º 9.421/1996 foi modificada pela Lei n.º 10.475/2002 e, posteriormente, foi revogada pela Lei n.º 11.416/2006. Esta, por sua vez, já foi alterada pelas Lei n.ºs 12.774/2012 e 13.317/2016. Atualmente, o Poder Judiciário dispõe de Funções Comissionadas - FC-01 a FC-06, além de cargos em comissão, de CJ-01 a CJ-04, sendo este último o de maior valor.
9.	O servidor ocupante de cargo efetivo poderá receber a remuneração do cargo efetivo, cumulativamente com quintos eventualmente incorporados, adicionados de um valor constante do Anexo VIII da Lei n.º 11.416/2006, com a modificação operada pela Lei n.º 12.774/2012, conforme disposição contida no artigo 18, § 3.º, da Lei n.º 11.416/2006, no caso de Funções Comissionadas - FC.
10.	Ao verificarmos o contracheque da inativa, relativo ao mês de janeiro/2020, evidencia-se que os proventos já correspondem à nova estrutura remuneratória implementada pela Lei n.º 11.416/2006. A interessada percebe VPNI de quintos, no valor de R$ 3.434,43 e opção relativa à função FC-05, na importância de R$ 2.232,38 (peça n.º 2) , o que se coaduna com o valor fixado no anexo VIII da Lei n.º 11.416/2006. Portanto, confirma-se que deixou de existir a irregularidade originalmente apontada no ato de peça n.º 6, concernente ao pagamento cumulativo de vencimento de GRG, GADF e quintos.
11.	Quanto à falha apontada pela Sefip, relativa ao pagamento atual da rubrica de opção de função, entendemos que o Acórdão 2988/2018-TCU-Plenário, citado pela unidade técnica, não seria aplicável ao caso concreto, uma vez que tratou do pagamento de opção e de quintos a servidores inativos do Tribunal de Contas da União, cuja estrutura remuneratória, regulada pela Lei n.º 10.356/2001, não é exatamente igual à estrutura de cargos e salários do Poder Judiciário.
12.	Entretanto, a Corte de Contas exarou o Acórdão n.º 1.599/2019, por meio do qual o Pleno rediscutiu a matéria relativa ao pagamento de parcela de opção de função na inatividade e decidiu, no item 9.4 da deliberação:
"9.4. firmar entendimento de que é vedado o pagamento das vantagens oriundas do art. 193 da Lei 8.112/1990, inclusive o pagamento parcial da remuneração do cargo em comissão ("opção") , aos servidores que implementaram os requisitos de aposentadoria após 16/12/1998, data de publicação da Emenda Constitucional 20, que limitou o valor dos proventos à remuneração do cargo efetivo no qual se deu a aposentadoria".
13.	No caso concreto ora analisado, aferimos que a inativa Zenaide do Socorro Santos Bayma aposentou-se em 1.º/06/1992 e atendeu os requisitos temporais do artigo 193 da Lei n.º 8.112/90 antes do advento da Emenda Constitucional n.º 20/1998 (fl. 1 da peça n.º 3 e fl. 4 da peça n.º 6) , razão pela qual se apresenta regular o pagamento de opção de função à interessada, não subsistindo, pois, a irregularidade apontada pela unidade técnica.
14.	Compreendemos que o ato de peça n.º 6 está legal, com a ressalva prevista no artigo 260, § 4.º, do Regimento Interno, no sentido de que a falha existente no ato original de peça n.º 6 deixou de existir, como prova o contracheque de peça n.º 2.
15.	Ante todo o exposto, com as vênias de estilo por divergir do encaminhamento oferecido pela Sefip às peças n.ºs 8 e 9, esta representante do Ministério Público de Contas propõe ao Tribunal que considere legal e ordene o registro ao ato de alteração de aposentadoria de Zenaide do Socorro Santos Bayma (CPF n.º XXX.641.693-XX) - peça n.º 6, nos termos do artigo 260, § 4.º, do Regimento Interno da Corte de Contas, ressalvado que a irregularidade apontada no formulário de peça n.º 6, concernente à acumulação indevida de quintos de função com vencimento de GRG e GADF, não mais subsiste nos proventos atuais da inativa, como comprova o contracheque acostado à peça n.º 2 dos autos, dispensado o ressarcimento das importâncias indevidamente recebidas de boa-fé pela inativa."
	É o relatório.

não há

Procuradora-Geral Cristina Machado da Costa e Silva.

APOSENTADORIA. ATO DE ALTERAÇÃO. CONCESSÃO INICIAL CONSIDERADA LEGAL. ATOS DE ALTERAÇÃO ANTERIORES CONSIDERADOS ILEGAIS. OS PAGAMENTOS IRREGULARES CONSTANTES DO ATUAL FORMULÁRIO DO SISAC NÃO PERSISTEM. CONTRACHEQUE RECENTE MOSTRA A REGULARIZAÇÃO DA SITUAÇÃO. LEGALIDADE DO ATO. CIÊNCIA AOS INTERESSADOS.

APOSENTADORIA (APOS)

Secretaria de Fiscalização de Pessoal (SEFIP).

Em exame ato de alteração de aposentadoria da Sra. Zenaide do Socorro Santos Bayma, ex-servidora da Justiça Federal de 1º e 2º Graus da 1ª Região/DF.
2.	O ato foi submetido à apreciação do Tribunal de Contas da União, para fins de registro, de acordo com o art. 71, inciso III, da CF/88, tendo sido cadastrado e disponibilizado por intermédio do Sistema SISAC, na forma da Instrução Normativa TCU 55/2007. O parecer do Controle Interno foi pela legalidade do ato de alteração.
3.	A primeira aposentadoria da servidora Zenaide do Socorro Santos Bayma se deu em 1/6/1992, com proventos integrais. A concessão foi considerada legal, com recomendação (TC Processo 001.999/1993-1 - peça 3) .
4.	Doravante, atos de alteração da aposentadoria inicial foram apreciados pela ilegalidade (Acórdão 1761/2004-TCU-Segunda Câmara - TC Processo 857.403/1998-2-Ministro-Relator Lincoln Magalhães da Rocha; Acórdão 1518/2007-TCU-Primeira Câmara - TC Processo 853.714/1997-5-Ministro-Relator Raimundo Carreiro, peças 4 e 5) . A percepção cumulativa da GRG com os quintos incorporados e GADF justificou a irregularidade dos atos.
5.	A Unidade Técnica ressalta que foram anexados aos autos documentos referentes à ação judicial (ApReenec 0009117-66.2004.4.01.3700) , na qual a ex-servidora teria garantido a manutenção da vantagem "função GRG" acumulada com "quintos" e GADF (peça 1) . Salienta, ademais, que no ato de alteração ora em análise, consta o pagamento de 5/5 de FC-5 cumulativamente com GADF e função GRG, já considerado irregular por esta Corte de Contas nos Acórdãos mencionados no parágrafo retro. 
6.	Ao consultar o contracheque da interessada, a Sefip constatou que a ex-servidora não mais recebe à GADF e a função GRG (peça 2) . Porém, continua recebendo os quintos/décimos com a vantagem "opção". Ressaltou-se, também, que o recebimento de parcela "opção" de forma concomitante com quintos/décimos contraria a jurisprudência recente desta Corte de Contas constante do Acórdão 2988/2018-TCU-Plenário (Ministra-Relatora Ana Arraes) .
7.	A proposta de encaminhamento foi, então, no sentido de que o ato de alteração de concessão de aposentadoria de Zenaide do Socorro Santos Bayma seja considerado ilegal, em razão do pagamento cumulativo de quintos/décimos com a vantagem "opção".
8.	A Procuradora-Geral do MP/TCU, de seu lado, ao manifestar-se no feito, ressaltou que o ato de alteração ora analisado (peça 6) , manteve o mesmo pagamento irregular: 5/5 de FC-05, acrescido do vencimento de GRG e da GADF da mesma função, com base em decisão judicial do TRF da 1ª Região. Frisou, ainda, que a Sefip se posicionou pela ilegalidade do ato, pois a despeito de não mais perceber seus proventos com base na estrutura do ato em análise (peça 6) , continua recebendo parcela de quintos cumulada com opção de função, o que não se coaduna com o que restou estabelecido no Acórdão 2988/2018-TCU-Plenário.
9.	A ilustre representante do Parquet salienta que "apesar de fundado em decisão judicial transitada em julgado, o formulário de peça n.º 6 continua irregular, uma vez que realmente encerra a acumulação indevida de quintos, com vencimento de função do tipo Gratificação por Representação de Gabinete - GRG, além da Gratificação de Atividade pelo Desempenho de Função - GADF." Rememora que a tripla acumulação é irregular e que o TCU tratou da questão na Súmula 280.
10.     Continua destacando que a referida estrutura remuneratória deixou de existir no ordenamento jurídico com o advento da Lei 9.421/1996 (plano de carreiras do Poder Judiciário) . A partir daí, as Funções Gratificadas, Gratificações de Representação de Gabinete e funções do grupo Direção e Assessoramento Superior (DAS) , foram todas transformadas em Funções Comissionadas (FC) .
11.	Com base no histórico de modificações posteriores da Lei mencionada no parágrafo retro, esclarece que, na atual estrutura remuneratória, o Poder Judiciário dispõe de Funções Comissionadas - FC-01 a FC-06, além de cargos em comissão, de CJ-01 a CJ-04, este último de maior valor. Nesse novo cenário, o servidor ocupante de cargo efetivo poderá receber a remuneração do cargo efetivo, cumulativamente com quintos regularmente incorporados, adicionados de um valor constante do Anexo VIII da Lei 11.416/2006, com a modificação operada pela Lei 12.774/2012, conforme disposição contida no artigo 18, § 3º, da Lei 11.416/2006, no caso de Funções Comissionadas (FC) .
12.	A partir de consulta ao contracheque acostado à peça 2 (janeiro/2020) , o MP/TCU compreende que os proventos atuais guardam conformidade com a estrutura remuneratória implementada pela Lei 11.416/2006. Põe em destaque, então, que a inativa percebe VPNI de quintos, no valor de R$ 3.434,43, e opção relativa à função FC-05, na importância de R$ 2.232,38 (peça 2) , o que está em consonância com o valor estabelecido no anexo VIII da Lei 11.416/2006. 
13.	Destarte, com respaldo no referido contracheque (peça 2) , ressalta o MP/TCU que deixou de existir a irregularidade de pagamento cumulativo de vencimento de GRG, GADF e quintos, constante no ato de alteração ora em análise (peça 6) .
14	No que concerne ao pagamento da parcela opção de função (rubrica 121125 - peça 2) , o MP/TCU entende que o Acórdão 2988/2018-TCU-Plenário, utilizado como base pela Unidade Técnica para respaldar seu posicionamento pela ilegalidade do ato de alteração, não é aplicável ao caso concreto, pois tratou do pagamento de opção e de quintos a servidores inativos do Tribunal de Contas da União, cuja estrutura remuneratória, regulada pela Lei 10.356/2001, não é exatamente igual à estrutura de cargos e salários do Poder Judiciário.
15.	Logo após, traz à baila o que restou decidido no Acórdão 1599/2019-TCU-Plenário desta Corte de Contas, ao rediscutir a questão do pagamento da parcela de opção de função na inatividade, firmou o seguinte entendimento:
"9.4. firmar entendimento de que é vedado o pagamento das vantagens oriundas do art. 193 da Lei 8.112/1990, inclusive o pagamento parcial da remuneração do cargo em comissão ("opção") , aos servidores que implementaram os requisitos de aposentadoria após 16/12/1998, data de publicação da Emenda Constitucional 20, que limitou o valor dos proventos à remuneração do cargo efetivo no qual se deu a aposentadoria".
16.	Como a inativa Zenaide do Socorro Santos Bayma aposentou-se em 1/6/1992, atendeu aos requisitos temporais do artigo 193 da Lei 8.112/90, antes do advento da Emenda Constitucional 20/1998 (fl. 1 da peça 3 e fl. 4 da peça 6) . Dessa forma, o MP/TCU, divergindo da Unidade Técnica, entende ser regular o pagamento de opção de função à interessada e se posiciona pela legalidade do ato de alteração (peça 6) , haja vista que a falha existente no ato original não mais subsiste (artigo 260, §4º, do RI/TCU) , conforme comprova o contracheque anexado à peça 2.
17.	Diante da exposição de motivos do MP/TCU para considerar o ato legal, com as vênias de estilo, divirjo do posicionamento da Unidade Técnica para me alinhar à proposta do Parquet, pois considero que numa simples comparação entre as rubricas que constam do ato de alteração ora em análise (peça 6) e as rubricas que constam do contracheque atual (janeiro de 2020, peça 2) , percebe-se que não mais há o pagamento cumulativo de vencimento de GRG, GADF e quintos. 
18.	Em sendo assim, diante da previsão contida no § 4º do artigo 260 do RI/TCU, segundo a qual "Os atos que, a despeito de apresentarem algum tipo de inconsistência em sua versão submetida ao exame do Tribunal, não estiverem dando ensejo, no momento de sua apreciação, a pagamentos irregulares, serão considerados legais, para fins de registro", considero que a irregularidade do pagamento cumulativo de rubricas deixou de existir.
19.	Em relação ao pagamento da parcela opção, tenho registrado, nos Votos de minha relatoria que tratam da questão, a recente evolução jurisprudencial desta Corte de Contas sobre o tema.
20.	Embora a possibilidade de percepção da parcela "opção" fosse outrora reconhecida por este Tribunal, nos termos do Acórdão 2076/2005-TCU-Plenário (Relator Ministro Valmir Campelo) , tal entendimento foi revisto, primeiro, mediante o Acórdão 2988/2018-TCU-Plenário (Relatora Ministra Ana Arraes) , e depois, com a prolação do Acórdão 1599/2019-TCU-Plenário (Relator Ministro Benjamin Zymler) .
21.	É bom rememorar que a dicção firmada no Acórdão 2076/2005-TCU-Plenário (Relator Ministro Valmir Campelo) admitia a seguinte possibilidade:
	"9.3.1. é assegurada na aposentadoria a vantagem decorrente da opção, prevista no art. 2º da Lei nº 8.911/94, aos servidores que, até a data de 18 de janeiro de 1995, tenham satisfeito os pressupostos temporais estabelecidos no art. 193 da Lei 8.112/90, ainda que sem os requisitos para aposentação em qualquer modalidade;"
22.	Doravante, no Acórdão 2988/2018-TCU-Plenário (Relatora Ministra Ana Arraes) , embora tenha tratado de questão interna corporis, este Tribunal estabeleceu a seguinte interpretação:
	"9.2. deixar assente que os servidores do Tribunal de Contas da União que tenham satisfeito os pressupostos temporais estabelecidos no art. 193 da Lei 8.112/1990 e os requisitos para aposentadoria até 18/1/1995, podem acrescer aos proventos de inatividade, deferidos com base na remuneração do cargo efetivo, o valor da função de confiança, paga pelo valor integral, ou a vantagem dos quintos/décimos/VPNI, de forma não cumulativa, em razão da vedação contida no § 2º do próprio art. 193 da Lei 8.112/1990".
23.	Posteriormente, com o advento do Acórdão 1599/2019-TCU-Plenário (Relator Ministro Benjamin Zymler) , esta Corte de Contas passou a adotar o seguinte entendimento:
9.4. firmar entendimento de que é vedado o pagamento das vantagens oriundas do art. 193 da Lei 8.112/1990, inclusive o pagamento parcial da remuneração do cargo em comissão ("opção") , aos servidores que implementaram os requisitos de aposentadoria após 16/12/1998, data de publicação da Emenda Constitucional 20, que limitou o valor dos proventos à remuneração do cargo efetivo no qual se deu a aposentadoria. (Grifei) .
24.	Entre os fundamentos dessa nova exegese, destaco a seguinte passagem extraída do Voto condutor apresentado na ocasião pelo Ministro Benjamin Zymler: 
13.    Como tive oportunidade de me manifestar no TC Processo 027.914/2013-5 (Acórdão 2988/2018-TCU-Plenário) [relatora: Ministra Ana Arraes], não se pode dar ao Acórdão 2076/2005-TCU-Plenário interpretação extensiva, de modo a abarcar situações aperfeiçoadas após o advento da citada emenda [EC 20/98], pois representaria violação direta ao texto constitucional, o que não é admissível [em referência à já mencionada limitação prevista no §2º do art. 40 da Constituição Federal após a Emenda Constitucional 20/1998].
25.	Embora o Acórdão 2988/2018-TCU-Plenário, relativo a processo administrativo deste Tribunal, esteja em grau de recurso, o subsequente Acórdão 1599/2019-TCU-Plenário (Relator Ministro Benjamin Zymler) , proferido em sede de controle externo, já transitou em julgado e pode ser usado como base para as decisões do TCU que tratem da matéria "opção".
26.	Verifico que no caso em análise, como a ex-servidora se aposentou em 1992, já cumpria os requisitos para a aposentadoria antes do advento da EC 20/98, o que permite a concessão do direito à percepção da parcela opção, com base nas regras vigentes antes da referida emenda constitucional, com base no princípio tempus regit actum. 
27.	Dessa forma, não há óbices a que o Tribunal considere legal e ordene o registro ao ato de alteração de aposentadoria de Zenaide do Socorro Santos Bayma (CPF 437.641.693-20, peça 6) , uma vez que a irregularidade referente à acumulação indevida de quintos de função com vencimento de GRG e GADF, não mais subsiste nos proventos atuais da inativa, como comprova o contracheque acostado à peça 2. Também nesse caso, como acentuado, não há irregularidade na percepção cumulativa dos quintos e da parcela de opção. Cabe, ademais, dispensar o ressarcimento das quantias recebidas de boa-fé.
28.	Como o ato deu entrada nesta Corte de Contas em 17/4/2017, portanto há menos de cinco anos, não foi necessário aplicar o procedimento do contraditório e da ampla defesa previsto no Acórdão 587/2011-TCU-Plenário.
29.	Diante das considerações aqui alinhadas, Voto por que esta Segunda Câmara adote a proposta de Acórdão que ora submeto à deliberação.
TCU, Sala das Sessões Ministro Luciano Brandão Alves de Souza, em 2 de junho de 2020.
RAIMUNDO CARREIRO 
Relator